---
title: "Análise Exploratória de Dados"
subtitle: ""
author: "GRUPO-04"
affiliation: "FAAC/UNESP-Bauru"
date: 09/11/2024
date-format: DD/MM/YYYY
format: 
  html: default
  pdf: default
  docx: default
editor: visual
---

# Carregamento dos Dados

Instalação dos pacotes

```{r}
# Instalar os pacotes
if(!('tidyverse') %in% installed.packages()) install.packages('tidyverse')
if(!('readr') %in% installed.packages()) install.packages('readr')
if(!('summarytools') %in% installed.packages()) install.packages('summarytools')
if(!('ggplot2') %in% installed.packages()) install.packages('ggplot2')
if(!('corrplot') %in% installed.packages()) install.packages('corrplot')
```

#Carregamento dos pacotes

```{r}
library(tidyverse)
library(readr)
library(summarytools)
library(ggplot2)
library(corrplot)
```


# Carregamento dos Dados

```{r}
# Carregar o dataset e verifica as primeiras linhas
pessoas_por_idade <- read.csv("../dados/dados_pessoas_por_idade.csv",
                              sep=";", check.names=FALSE)
head(pessoas_por_idade)
```

# Validação de valores ausentes

```{r}
# Subtitui valores ausentes de "..." por <NA>
pessoas_por_idade[pessoas_por_idade == "..."] <- NA

# Remover valores ausentes (exemplo: remover linhas com NA)
pessoas_por_idade <- na.omit(pessoas_por_idade)

# Checar inconsistências e tipos de dados
summary(pessoas_por_idade)
```

# Análise de Dados
## Tendência populacional das faixa etárias de 0 a 4 anos e 60 a 69 anos:

```{r}
# Filtrar a faixa etária "0 a 4 anos"
faixa_0_4 <- pessoas_por_idade[pessoas_por_idade$`Grupo de Idade` == "0 a 4 anos", 2:14]
faixa_60_69 <- pessoas_por_idade[pessoas_por_idade$`Grupo de Idade` == "60 a 69 anos", 2:14]

# Mantem valores númericos e substitui valores nulos por 0"
faixa_0_4 <- as.numeric(faixa_0_4)
faixa_0_4[is.na(faixa_0_4)] <- 0

faixa_60_69 <- as.numeric(faixa_60_69)
faixa_60_69[is.na(faixa_60_69)] <- 0

# Criar gráfico de linha comparativo
anos <- c('1872', '1890', '1900', '1920', '1940', '1950', '1960', '1970', '1980', '1991', '2000', '2010', '2022')
plot(anos, faixa_0_4, type = "o", col = "blue", 
     xlab = "Ano", ylab = "População", main = "Tendência populacional: Faixa Etária")
lines(anos, faixa_60_69, type = "o", col = "purple")
legend("topleft", legend = c("0 a 4 anos", "60 a 69 anos"), col = c("blue", "purple"), lty = 1, pch = 1)

```

## Crescimento de 1872 a 2022 para cada faixa etária e faixa etária com maior crescimento:

```{r}
pessoas_por_idade$Crescimento_Por_Faixa_Etaria <- pessoas_por_idade$`2022` - pessoas_por_idade$`1872`

# Visualizar resultados
print(pessoas_por_idade[, c("Grupo de Idade", "Crescimento_Por_Faixa_Etaria")])

faixa_maior_crescimento <- pessoas_por_idade$`Grupo de Idade`[which.max(pessoas_por_idade$Crescimento_Por_Faixa_Etaria)]
cat("Faixa etária com maior crescimento:", faixa_maior_crescimento, "\n")
```

## Média de crescimento anual:

```{r}
anos_dif <- 2022 - 1872
pessoas_por_idade$Taxa_Crescimento <- (pessoas_por_idade$`2022` / pessoas_por_idade$`1872`)^(1 / anos_dif) - 1

barplot(pessoas_por_idade$Taxa_Crescimento, 
        names.arg = pessoas_por_idade$`Grupo de Idade`, 
        col = "cornflowerblue", 
        xlab = "Faixa Etária", 
        ylab = "Taxa de Crescimento", 
        main = "Taxa de Crescimento Populacional (1872-2022)",
        las = 2,
        cex.names = 0.8) 
```

## Média de crescimento nos últimos 10 anos:

```{r}
anos_dif <- 2022 - 2012
pessoas_por_idade$Taxa_Crescimento_10 <- (pessoas_por_idade$`2022` / pessoas_por_idade$`2010`)^(1 / anos_dif) - 1

barplot(pessoas_por_idade$Taxa_Crescimento_10, 
        names.arg = pessoas_por_idade$`Grupo de Idade`, 
        col = "darkslateblue", 
        xlab = "Faixa Etária", 
        ylab = "Taxa de Crescimento", 
        main = "Taxa de Crescimento Populacional (2012-2022)",
        las = 2,
        cex.names = 0.8) 
```

## População total ao longo dos anos:

```{r}
pop_total <- colSums(pessoas_por_idade[, 2:14])

# Gráfico de linhas
plot(c(1872, 1890, 1900, 1920, 1940, 1950, 1960, 1970, 1980, 1991, 2000, 2010, 2022), pop_total, type = "o", col = "dodgerblue", xlab = "Ano", ylab = "População Total", main = "População total (1872-2022)")

```

## Projeção de crescimento para 2050 (taxa de crescimento geral):

```{r}
# Projeção para 1960
anos_projecao <- 2050 - 2022
pessoas_por_idade$Projecao_2050_geral <- pessoas_por_idade$`2022` * ((1 + pessoas_por_idade$Taxa_Crescimento)^anos_projecao)

# Visualizar projeções
plot(1:nrow(pessoas_por_idade), pessoas_por_idade$Projecao_2050_geral, 
     type = "o", col = "darkviolet", 
     xaxt = "n",
     xlab = "Faixa Etária", 
     ylab = "Projeção de População (2050)", 
     main = "Projeção Populacional para 2050 (taxa de crescimento de 1872 a 2022)")

axis(1, at = 1:nrow(pessoas_por_idade), labels = pessoas_por_idade$`Grupo de Idade`, las = 2, cex.axis = 0.8)

```

## Projeção de crescimento para 2050 (taxa de crescimento nos últimos 10 anos):

```{r}
pessoas_por_idade$Projecao_2050_dez_anos <- pessoas_por_idade$`2022` * ((1 + pessoas_por_idade$Taxa_Crescimento_10)^anos_projecao)

# Visualizar projeções
plot(1:nrow(pessoas_por_idade), pessoas_por_idade$Projecao_2050_dez_anos, 
     type = "o", col = "darkblue", 
     xaxt = "n",
     xlab = "Faixa Etária", 
     ylab = "Projeção de População (2050)", 
     main = "Projeção Populacional para 2050 (taxa de crescimento de 2012 a 2022)")

axis(1, at = 1:nrow(pessoas_por_idade), labels = pessoas_por_idade$`Grupo de Idade`, las = 2, cex.axis = 0.8)
```